臺灣高等法院刑事判決　　　　　　　　 94年度上訴字第675號
上　訴　人　臺灣臺北地方法院檢察署檢察官
被　　　告　丙○○
選任辯護人　林耀泉律師
選任辯護人　王嘉斌律師
選任辯護人　廖于清律師
被　　　告　乙○○
上列上訴人因被告偽造文書等案件，不服臺灣臺北地方法院92年
度訴字第154號，中華民國94年1月13日第一審判決（起訴案號：
臺灣臺北地方法院檢察署90年度偵緝字第727號），提起上訴，
本院判決如下：
    主  文
上訴駁回。
    理  由
一、公訴意旨略以：被告丙○○係設於臺北市○○○路○段九號
    四樓海慶機構（尚未正式申設成立公司）之負責人，該機構
    以仲介營造、工程轉包、土方工程為主要業務。被告乙○○
    則為該機構之員工兼合夥人。於民國八十七年四月初，二人
    基於意圖為自己不法所有之犯意聯絡，由被告丙○○向多連
    營造股份有限公司（下稱多連公司，設基隆市○○路七十八
    號四樓，專營土方工程）股東丁○○詐稱：臺北縣淡水地區
    有淡海新市鎮填土工程，可供收納廢土，願以新臺幣（下同
    ）伍佰萬元轉讓該工程，並指示由被告乙○○負責處理該案
    。丁○○邀多連公司負責人黎廓桐合夥，而後丁○○轉交黎
    廓桐繕製之供土計劃書予被告乙○○，越數日，被告乙○○
    覆稱淡海工程工務處已核准該計畫，要求丁○○等準備供土
    契約書及轉讓權利金前金一百六十萬元。丁○○、黎廓桐不
    疑，乃將款項及供土契約書交予海慶機構會計王翠容。嗣於
    同四月十六日，被告乙○○交還簽立完成之供土契約，丁○○等人同時交付尾款三百四十萬元。期間黎廓桐以多連公司
    名義，將前述棄土証明以每立方一百五十元之價格，轉售與
    下包棄土商陳瑞麟，並由其提供有意承購的營造廠商名稱、
    棄土數量及建照號碼，交丁○○轉送被告乙○○向「淡海新
    市鎮填海生地工務處」申請棄土。同年四月二十二日，被告
    丙○○將偽造之「營建署填海生地工務處」87營署淡字第
    0401號及第0402號二份公函（內容為：同意多連公司承造營
    建署淡海新市鎮填海生地填土工程收受臺北縣市營建工程廢
    棄土，核准之廢棄土各為373114及244014立方公尺）交予被
    告乙○○，而後轉交予丁○○。嗣丁○○等在該「臺北縣淡
    海新市鎮」收納廢土遭阻，經查證內政部營建署並無「營建
    署填海生地工務處」，亦未核發該兩份公函，方知受騙，因
    認被告丙○○、乙○○二人共同涉有刑法第二百十六條、第
    二百十一條行使偽造公文書及刑法第三百三十九條第一項詐
    欺取財罪嫌等語。
二、按犯罪事實應依證據認定之，無證據不得認定其犯罪事實；
    不能證明被告犯罪者，應諭知無罪之判決，刑事訴訟法第一
    百五十四條第二項、第三百零一條第一項分別定有明文。且
    認定犯罪事實所憑之證據，雖不以直接證據為限，間接證據
    亦包括在內，然無論直接或間接證據，其為訴訟上之證明，
    須於通常一般之人均不致於有所懷疑，而得確信其為真實之
    程度者，始得據之為有罪之認定，倘其證明尚未達到此一程
    度，而有合理性懷疑之存在時，即無從為有罪之認定，最高
    法院七十六年台上字第四九八六號著有判例。
三、公訴人認被告二人涉有行使偽造公文書及詐欺取財犯行，無
    非係以被告丙○○、乙○○二人之供述、證人王翠容、顏肇
    俊、丁○○、黎廓桐、龔明生、黃永裕、陳瑞麟之證述、偽
    造之營建署八十七年四月二十七日87營署都字第58號函、營
    建署填海生地工務處八十七年四月二十日87營署淡字401、4
    02號函及附件、供土契約及多連公司之供土計畫書、丁○○
    交付面額共計伍佰萬元支票、淡海現場照片與扣案之偽造印
    章二個等為據。
四、訊據被告丙○○、乙○○二人，固均坦承任職於海慶機構，
    於八十七年四月間仲介多連公司股東丁○○，有關淡海新市
    鎮廢土回填工程，收受並兌現丁○○所交付共計伍佰萬元支
    票七張，及乙○○將丁○○交付之供土契約及多連公司之供
    土契約書轉交顏肇俊，而後自顏肇俊處將該書面資料取回後
    ，遞交丁○○之事實，惟均堅決否認有何行使偽造公文書或
    詐欺取財犯行，被告丙○○辯稱：八十七年間正在籌備海慶
    機構設立事宜，期間，有仲介告知淡水淡海新市鎮有案件要
    棄土，伊居間仲介賺差價，而丁○○仲介案是交由被告乙○○處理，伊未曾看過偽造營建署公函等語，被告乙○○則辯
    稱：海慶機構籌備時，丙○○找伊幫忙，並將淡海新市鎮案
    子交伊辦理，而淡海新市鎮當時係由顏肇俊負責現場，經由
    仲介介紹並帶到淡海新市鎮工地現場，認識自稱工務所的人
    之顏肇俊，兩人便談土方的價錢，伊共付顏肇俊一百二十萬
    萬元權利金，其中七十萬元是現金，另外五十萬元是開立王
    翠容的支票，顏肇俊已將該支票提示兌現，本件事發後，顏
    肇俊有退錢，是支票及現金，偽造之營建署公函是顏肇俊交
    給伊，伊再交給丁○○，伊不知道該公函係出於偽造，欠丁○○的錢只欠十五萬元，其餘款項都已經還給丁○○等語。
    經查：
（一）被告二人坦承：於八十七年四月初，以海慶機構名義，與
      多連公司丁○○協議，以伍佰萬元轉讓淡海新市鎮填土工
      程，而丁○○邀多連公司負責人黎廓桐合夥，轉交由黎廓
      桐繕製之供土計劃書予被告乙○○，越數日，被告乙○○
      覆稱淡海工程工務處已核准該計畫，丁○○遂將前金一百
      六十萬元及供土契約書交予海慶機構會計王翠容，被告乙○○並交還簽立完成之供土契約，丁○○等人亦再交付尾
      款，嗣被告乙○○交付扣案之偽造「營建署填海生地工務
      處」八十七年四月二十日同意多連公司承造營建署淡海新
      市鎮填海生地填土工程收受臺北縣市營建工程廢棄土，核
      准之廢棄土各為373114及244014立方公尺之87營署淡字第
      0401號及第0402號二份公函予丁○○等事實，核與證人黎
      廓桐、丁○○、王翠容等人證述大致相符（原審卷第一○
      一至一○三頁，第一八八至一九○頁，第七二至七七頁）
      ，且有扣案「營建署填海生地工務處」八十七年四月二十
      日之87營署淡字第0401號及第0402號二份公函（調查局卷
      第十六至十九頁），確係偽造，有營建署函在卷可參，此
      外並有供土契約及多連公司之供土計畫書（調查局卷第三
      二至三六頁），與多連公司支票存款帳戶往來明細表等在
      卷足憑（調查局卷第九一至九三頁），堪認被告二人確收
      受丁○○代表多連公司所給付之權利金，所交付之供土契
      約及之營建署公函，確係偽造之事實。
（二）被告二人辯稱：前揭偽造之營建署公函及供土契約之取得
      經過，均係案外人即任職於淡海新市鎮填土工程工地之顏
      肇俊所交付，海慶機構並曾支付權利金予顏肇俊等語，而
      證人顏肇俊於原審則證稱：八十七年四月間伊在東帝士承
      包的淡海新市鎮填土工程工地承包外勞伙食，伊不負責工
      地的事情，伊不認識黎廓桐、丁○○與被告二人，直到法
      院開庭才見到被告二人，伊不曾見過營建署公函、供土契
      約及供土計畫書等語（原審卷第一九二至一九三頁），惟
      原審調取被告乙○○於八十七年四月十日交付中興銀行三
      重分行、王翠容支票存款帳戶第15908號、金額共計五十
      萬元之支票三紙（票號分別為：000000 0、0000000、
      0000000號）之提示兌現資金記錄，其中票號：0000000、
      0000000之支票均係由顏肇俊提示兌現等情，有中興銀行
      三重分行九十三年八月四日（93）興三字第176號函及支
      票影本在卷可佐（原審卷第二二一至二二六頁），是證人
      顏肇俊証稱：不認識被告二人等語，顯有隱瞞，其後證人
      顏肇俊即改稱：支票係甲○○要投資外勞伙食生意而放在
      工地伙房，由伊在中興銀行三重分行予以提示兌現，後來
      找不到營造廠合作，甲○○就叫被告乙○○來拿，伊拿一
      些現金及開楊鳳嬌的支票給被告乙○○，伊有見過被告乙○○等語（原審卷第二八三至二八六頁），前後不一，避
      就之情顯現，而證人甲○○則証稱：我沒有把支票給顏肇
      俊等語（本院卷第九一頁），是証人顏肇俊所指已乏依據
      ，何況，其於偵查是稱：認識黎廓桐、丙○○、乙○○三
      人，伊有簽立授權書，當時他們是工地需要土方等語在卷
      （八十七年偵字第二八三三號卷第三三頁背面），再觀諸
      證人顏肇俊與被告乙○○於八十七年四月九日所簽立之授
      權書，其上載明「顏肇俊」授權乙○○處理淡海新市鎮回
      填區工程二百八十萬立方米」，且證人顏肇俊收受上開王
      翠容支票，其兌現之日為八十七年四月十日，係在簽立授
      權書之翌日，足認証人顏肇俊上開偵訊所言，為有依據，
      當可採信，其於原審所言，與上開證據不符，不足採信。
      從而，被告二人所辯，即有依據，堪予採信。
（三）被告二人辯稱：不知該文書是偽造等語，觀諸證人即海慶
      機構會計王翠容證稱：偽造之營建署公函是丁○○傳真給
      伊看的，因伊朋友在東帝士當經理，就打電話問朋友此函
      文是不是真的，朋友調公司的資料出來看，內容並不一樣
      ，就跟丁○○講東帝士的函文並不是這樣子。有告訴丙○○函文不符，丙○○說要把錢要回來，還給人家，託乙○○處理，乙○○也有去處理，後來都是乙○○跟丁○○在
      處理等語（原審卷第七二至七七頁），堪認被告等辯，非
      不可信，蓋證人王翠容為被告丙○○之友人兼會計，且收
      受被害人丁○○交付支票款，倘被告二人知悉該資料係偽
      造，衡情，掩飾彌縫，猶且不及，豈會任由其職員即證人
      王翠蓉幫忙查証，而自曝其短？是被告等所辯，尚不違情
      理。
（四）被告二人辯稱：因誤認顏肇俊係工務所人員，而交付權利
      金，並將其所交付之營建署公函及供土契約轉交多連公司
      ，並未詐騙丁○○等語，觀諸證人丁○○証稱：事發後丙○○帶伊去工地找顏肇俊要錢，顏肇俊有講「我已經開票
      要還給乙○○」，不知道顏肇俊為何在法院改稱不認識被
      告二人，這是第二次見到顏肇俊，第一次，是與與乙○○
      次去看如何進出，在工地施工區見到顏肇俊，乙○○有介
      紹顏肇俊是負責工地的，當時只知道是顏先生不知道本名
      。第二次，是工程發生問題要善後，而乙○○已經離開公
      司，所以丙○○就帶我去工地找顏肇俊，當時是去工地的
      工務所，結果在廚房見到顏肇俊，當時發現顏肇俊是作伙
      食的，嚇一跳，因為一直以為顏肇俊是工務所主任，因為
      伊與乙○○都是直接約在工地見面，然後乙○○帶伊進去
      工地，顏肇俊再來會合，第一次見面，乙○○與顏肇俊談
      車子要如何進入工地，施工的方式，例如挖土機要如何進
      入等，還有查看工地漲潮的狀況，顏肇俊當時有提供施工
      方式的意見，所以認為顏肇俊是工地主任。而當丙○○向
      顏肇俊要錢，顏肇俊講「我已經開票要還給乙○○」，他
      不認識我，所以不願意跟我談，但他會跟乙○○處理，當
      天談得不太愉快，有追問顏肇俊不是答應乙○○可以倒土
      ？顏肇俊回答說：他也無法負責，現在無法進行下去等語
      （原審卷第一九四頁、二六三至二六四頁），且被害人丁○○交付之填土工程權利金，被告二人業已清償至僅餘二
      十一萬元等情，有和解書附卷足憑（原審卷第三○八頁）
      ，被告二人於知悉營建署公函與供土契約均係出於偽造後
      ，即帶同丁○○前去淡海新市鎮填土工程工地向顏肇俊查
      問追討權利金，並返還丁○○權利金，而僅欠十五萬元，
      觀此情狀，被告二人辯稱：並無不法所有之意圖等語，非
      無依據，尚堪採信。
（五）至證人即多連公司負責人黎廓桐（原審卷第一○五至一○
      六頁）、證人即新環公司負責人龔明生及該公司副總經理
      黃永裕（原審卷第一二二至一二五、一四０至一四四頁）
      及證人陳瑞麟（原審卷第二六五頁）之證詞，固足證明前
      揭文書並非真正，以及多連公司曾因與被告二人合作而給
      付權利金等情，惟尚不能以之推論被告二人有何行使偽造
      文書或詐欺取財之犯罪故意。另扣案印章，亦非在被告二
      人處扣得，難認與被告二人有何關係。
五、綜上，被告二人雖曾仲介淡海新市鎮填土工程予丁○○代表
    之多連公司，且收取多連公司給付之權利金，然由被告二人
    係先與自稱淡海新市鎮填土工程顏肇俊簽署授權書，並簽發
    王翠容之支票併同現金給付予顏肇俊後，始與多連公司達成
    合作協議，且被告等於查覺顏肇俊所交付之營建署公函及供
    土契約之真假有疑義後，即帶同丁○○向顏肇俊追問並索討
    權利金，嗣後，被告等亦返還絕大部分權利金予丁○○，觀
    此情狀，被告等辯稱受顏肇俊所誤，不知顏肇俊所交付之上
    開文書係屬偽造，併無詐欺犯意等語，又證據可憑，堪予採
    信，此外，復查無其他積極證據足證被告等有何行使偽造公
    文書或詐欺取財犯行，是不能證明被告等犯罪，依法應諭知
    被告二人無罪。
六、原審以不能證明被告等犯罪，而諭知無罪，核無違誤，檢察
    官上訴意旨略以：應傳訊証人甲○○，被告丙○○曾因棄土
    案件，遭判刑，其二人非無社會經驗，豈會輕易相信顏肇俊
    身分？又被告二人僅交付一百四十八萬元予顏肇俊（實則證
    據僅三十五萬元），而向被害人丁○○收取五百萬元，顯有
    暴利，不可能受騙，且被告二人自八十七年欠款，至九十四
    年尚欠十餘萬元，足見有不法所有意圖等語，經查：証人甲○○證辭，並未不利被告二人，已如前述，至於被告丙○○
    有否前科，與本案尚無必然關係，且由被害人丁○○證詞，
    足証被告二人係受顏肇俊所誤，不能認有詐欺情事，已如前
    述，則上訴人以一、二情節，即認係詐欺，恐有臆測之嫌，
    是上訴為無理由，應予駁回。
據上論斷，應依：刑事訴訟法第三百六十八條，判決如主文。
本案經檢察官鄭龍照到庭執行職務。
中　　華　　民　　國　　94　　年　　8　　月　　 9　　日
　　　　　　　　　刑事第二十一庭審判長法　官  溫耀源
　　　　　　　　　　　　　　　　　　  法　官  吳  燦
　　　　　　　　　　　　　　　　　　  法　官  周政達
以上正本證明與原本無異。
檢察官如不服本判決，應於收受送達後十日內向本院提出上訴書
狀，其未敘述上訴之理由者並得於提起上訴後十日內向本院補提
理由書（均須按他造當事人之人數附繕本）。
          　　　　　　　　　　　　　　書記官  陳菊珍
中　　華　　民　　國　　94　　年　　8 　　月　　9 　　日
